ACORDAO-COMPLETO-2359452

ACÓRDÃO 4472/2019 ATA 22/2019 - SEGUNDA CÂMARA

VISTOS, relatados e discutidos estes autos de recurso de reconsideração interposto pelo Sr. José Abelardo Guimarães Camarinha contra o Acórdão 9112/2018-TCU-Segunda Câmara, que, em processo de tomada de contas especial instaurado pela Câmara dos Deputados para apurar a ocorrência de gastos irregulares na utilização dos recursos da Cota para o Exercício da Atividade Parlamentar (Ceap) , julgou irregulares as contas do mencionado responsável, condenando-o ao pagamento das quantias especificadas nos autos, e  aplicou-lhe a multa prevista no art. 57 da Lei nº 8.443/1992, 
ACORDAM os Ministros do Tribunal de Contas da União, reunidos em Sessão da Segunda Câmara, diante das razões expostas pelo Relator, em:
9.1. conhecer do recurso de reconsideração interposto pelo Sr. José Abelardo Guimarães Camarinha, com fundamento nos arts. 32, inciso I, e 33 da Lei nº 8.443/92, para, no mérito, negar-lhe provimento;
9.2. dar ciência do inteiro teor desta deliberação ao recorrente, por intermédio de seus advogados, nos termos do art. 179, § 7º, do Regimento Interno deste Tribunal, à Câmara dos Deputados e à Procuradoria da República no Distrito Federal.

Recurso de reconsideração contra decisão que julgou as contas do recorrente irregulares, condenou-o em débito e aplicou-lhe multa em razão de ter sido constatada a ocorrência de gastos irregulares na utilização dos recursos da Cota para o Exercício da Atividade Parlamentar (Ceap).

Segunda Câmara

Câmara dos Deputados

3. Recorrente: José Abelardo Guimarães Camarinha (CPF XXX.337.548-XX)

13.1. Ministros presentes: Ana Arraes (Presidente), Aroldo Cedraz e Raimundo Carreiro (Relator).
13.2. Ministro-Substituto convocado: Augusto Sherman Cavalcanti.
13.3. Ministros-Substitutos presentes: Marcos Bemquerer Costa e André Luís de Carvalho.

ACORDAO-COMPLETO-2439637

Acórdão de Relação 3023/2020 - Plenário

Acórdão de Relação

JOSÉ ABELARDO GUIMARÃES CAMARINHA

RAIMUNDO CARREIRO

Ministro Augusto Nardes

Reproduzo, a seguir, com apoio no inciso I do § 3º do art. 1º da Lei nº 8.443/92, o inteiro teor da instrução de mérito elaborada no âmbito da Secretaria de Recursos - Serur (Peça 45) :
	
"INTRODUÇÃO
1.	Trata-se de recurso de reconsideração interposto por José Abelardo Guimarães Camarinha (peça 31) , ex-Deputado Federal, contra o Acórdão 9112/2018-TCU-Segunda Câmara (peça 24) , relatado pelo Ministro Augusto Nardes, nos seguintes termos:
	9.1. julgar irregulares as contas do Sr. José Abelardo Guimarães Camarinha, com fundamento nos arts. 1º, inciso I, 16, inciso III, alíneas "b" e "c", 19, caput, e 23, inciso III, da Lei 8.443/1992 c/c com os arts. 1º, inciso I, 209, incisos II e III, 210 e 214, inciso III, do Regimento Interno do TCU, condenando-o ao pagamento das importâncias a seguir especificadas e fixando-lhe o prazo de 15 (quinze) dias para que comprove perante este Tribunal, em respeito ao art. 214, inciso III, alínea "a", do Regimento Interno do TCU, o recolhimento da dívida aos cofres do Tesouro Nacional, atualizada monetariamente e acrescida de juros de mora calculados a partir das datas indicadas até a data do efetivo recolhimento e com o abatimento de valores acaso já satisfeitos, nos termos da legislação vigente:
	Valor original (R$) 
	Data da ocorrência

	15.000,00
	25/1/2011

	15.000,00
	4/3/2011

	15.000,00
	25/3/2011

	15.000,00
	4/5/2011

	14.500,00
	31/5/2011

	17.500,00
	30/6/2011

	19.600,00
	5/8/2011

	18.000,00
	6/3/2012

	16.000,00
	12/4/2012

	17.000,00
	14/5/2012

	17.000,00
	5/6/2012

	18.000,00
	6/7/2012

	18.000,00
	10/8/2012

	18.000,00
	3/9/2012

	18.000,00
	27/9/2012

	18.000,00
	26/10/2012

	18.000,00
	22/11/2012

	18.000,00
	27/12/2012

	20.000,00
	5/3/2013

	7.920,00
	12/12/2014

	333.520,00
	Total

	9.2. aplicar ao Sr. José Abelardo Guimarães Camarinha, com fundamento no art. 57 da Lei 8.443/1992 c/c o art. 267 do Regimento Interno do TCU, multa individual no valor de R$ 20.000,00 (vinte mil reais) , fixando o prazo de 15 dias, a partir da notificação, para que, nos termos do art. 214, inciso III, alínea "a", do Regimento Interno do TCU, comprove perante este Tribunal o recolhimento aos cofres do Tesouro Nacional do valor atualizado monetariamente desde a data deste acórdão até a do efetivo recolhimento, se for pago após o vencimento, na forma da legislação em vigor;
	9.3. autorizar, desde logo, a cobrança judicial das dívidas, nos termos do art. 28, inciso II, da Lei 8.443/1992 c/c o art. 219, inciso II, do Regimento Interno do TCU, caso não atendida a notificação do débito; 
	9.4. autorizar, desde logo, com fundamento no art. 26 da Lei 8.443/1992 c/c o art. 217 do Regimento Interno do TCU, caso seja do interesse do responsável, o parcelamento das dívidas em até 36 parcelas, incidindo, sobre cada uma, os encargos legais devidos, sem prejuízo de alertá-lo de que, caso opte por essa forma de pagamento, a falta de comprovação do recolhimento de qualquer parcela implicará o vencimento antecipado do saldo devedor, nos termos do art. 26, parágrafo único, e 59, da Lei 8.443/1992 c/c o art. 217, § 2º, do Regimento Interno do TCU; e 
	9.5. encaminhar cópia desta deliberação ao Procurador-Chefe da Procuradoria Geral da República no Distrito Federal, com fundamento no art. 16, § 3º, da Lei 8.443/1992 c/c o art. 209, § 7º, do RI/TCU; e
	9.6. dar ciência desta deliberação ao responsável e à Câmara dos Deputados.
HISTÓRICO
2.	Trata-se, originariamente, de tomada de contas especial (TCE) , instaurada pela Câmara dos Deputados (CD) , em desfavor de José Abelardo Guimarães Camarinha (CPF XXX.337.548-XX) , ex-Deputado Federal, em virtude de determinação desta Corte de Contas, por intermédio do Acórdão 1315/2015-TCU-Plenário, relatado pelo Ministro Walton Alencar Rodrigues, haja vista ter sido constatada a ocorrência de gastos irregulares na utilização dos recursos da Cota para o Exercício da Atividade Parlamentar (Ceap) .
2.1.	O referido acórdão foi exarado quando da apreciação do TC Processo 025.548/2014-0, que tratava de denúncia acerca de possíveis irregularidades que teriam sido praticadas pelo ex-Deputado Federal José Abelardo Guimarães Camarinha na utilização de recursos públicos da Ceap, cota criada pelo Ato da Mesa 43, de 21/5/2009, da Câmara dos Deputados, a que o referido parlamentar tinha direito durante o exercício de seu mandato (1º/2/2007 a 1º/2/2011 e 1º/2/2011 a 1º/2/2015) .
2.2.	Conforme a denúncia apresentada, o ex-parlamentar teria direcionado, em proveito próprio, recursos oriundos dos cofres da Câmara dos Deputados, mediante a emissão de notas fiscais de empresa própria e de empresa de seu sócio, pagando quantias por supostos serviços de "Divulgação de Atividades Parlamentares" a¿ Rádio Clube de Vera Cruz Ltda., empresa da qual detinha 50% do capital social, e a¿ empresa Agência Wilson Mattos Promoções Artísticas S.C. Ltda.-Me, de propriedade de seu sócio no veículo de comunicação.
2.3.	Após verificação preliminar pela unidade técnica nesta Corte, o Tribunal, por meio do Acórdão 1315/2015-TCU-Plenário, relatado pelo Ministro Walton Alencar Rodrigues, considerado sigiloso, considerou-a procedente, proferindo determinações na forma abaixo, quanto à parte do julgado que interessa ao presente recurso, transcrita no relatório do acórdão recorrido (peça 26, p. 2) :
 (...) 9.2. remeter cópia deste Acórdão, do Relatório e Voto que o fundamentam, bem assim das peças 2 a 5 destes autos à Câmara dos Deputados para que adote as providências que entender cabíveis e necessárias à apuração dos fatos ilícitos, veiculados por meio desta denúncia, dentre os quais a notificação do responsável para apresentação de defesa e, uma vez não elididos os indícios de irregularidade, instauração de tomada de contas especial para recomposição de dano ao Erário, conforme determina o artigo 8º da Lei 8.443/1992, encaminhando-a a este Tribunal no prazo estabelecido no art. 11 da IN-TCU 71, de 28 de novembro de 2012;
9.3. determinar ao Controles Interno da Câmara dos Deputados que acompanhe as providências adotadas para apuração e correção dos fatos noticiados nestes autos e informe o resultado dessas ações no próximo Relatório de Gestão relativo às contas ordinárias da Câmara dos Deputados; (...) 
2.4.	Após instauração da TCE no âmbito da Câmara dos Deputados, o órgão concluiu pela irregularidade das contas de José Abelardo Guimarães Camarinha (peça 3, p. 284-350, 362-372, 376 e 378) .
2.5.	Nesta Corte, após citação do responsável e análise das alegações de defesa apresentadas, o Tribunal, por meio do Acórdão 9112/2018-TCU-Segunda Câmara (peça 24) , julgou-lhe irregulares as contas, condenando-o em débito e aplicando-lhe multa, na forma transcrita na introdução acima.
2.6.	Insatisfeito, José Abelardo Guimarães Camarinha interpôs o presente recurso de reconsideração (peça 31) , requerendo (peça 31, p. 4) :
 (...) seja o presente recurso recebido, processado e, ao final, reconsiderado para que seja aceito para afastar qualquer penalidade e julgando regulares os valores destinados na apuração acima indicada.
ADMISSIBILIDADE
3.	Reitera-se o exame preliminar de admissibilidade (peças 33-34) , ratificado pelo Exmo. Sr. Ministro-Relator, na peça 36, que concluiu pelo conhecimento do recurso, suspendendo-se os efeitos dos itens 9.1, 9.2 e 9.3 do Acórdão 9112/2018-TCU-Segunda Câmara, relatado pelo Ministro Augusto Nardes, eis que preenchidos os requisitos processuais aplicáveis à espécie.
MÉRITO
4.	Delimitação
4.1.	Constitui objeto do recurso a seguinte questão: Se José Abelardo Guimarães Camarinha pode ser responsabilizado pelas irregularidades descritas nos autos (peça 31) .
5.	José Abelardo Guimarães Camarinha, irregularidades descritas nos autos e responsabilização (peça 31) 
5.1.	O recorrente José Abelardo Guimarães Camarinha afirma não poder ser responsabilizado pelas irregularidades descritas nos autos, tendo em vista os seguintes argumentos: 
a) O recorrente repassava suas verbas para a agência de propaganda Mattos Promoções Artísticas S.C, para que a Rádio Clube de Vera Cruz Ltda. fizesse a divulgação das atividades parlamentares dele; e que os valores eram controlados pela referida agência, pois não era possível ter controle dos recursos, tendo em vista a autonomia do veículo de comunicação na destinação das verbas (peça 31, p. 2) ;
b) O ex-parlamentar sempre buscou a livre expressão, mas não sabia que a referida agência fazia a divulgação de suas atividades como ex-deputado em locais não permitidos. Logo, é impossível falar em favorecimento ou apadrinhamento, pois o direcionamento das verbas ficava a cargo da agência Mattos Promoções Artísticas, que apenas emitia notas indicando a prestação de serviço, sem esclarecer onde as divulgava. O recorrente teve conhecimento das irregularidades quando do procedimento aberto pela Câmara dos Deputados (peça 31, p. 2) ;
c) José Abelardo Guimarães Camarinha não é e nunca foi sócio administrador da Rádio Clube de Vera Cruz Ltda., além de não ter sido favorecido pela entidade e não ter recebido qualquer pró-labore do referido meio de comunicação (peça 31, p. 3) ;
d) 	Não há nada de ilícito no tocante à consultoria, pois ocorreu apenas ligação profissional, sem qualquer atitude a malferir as regras próprias (peça 31, p. 3) ;
e) Não há intenção de afrontar as regras ou vontade livre em favorecer ou buscar se desviar das normas proibitivas (peça 31, p. 3) ;
f) Esses argumentos podem ser comprovados por Mauro Roberto Ferreira (Gerente da Rádio Clube de Vera Cruz) , Glauco Rufino (Radialista) e Carlos Umberto Garrossino, que tratava da divulgação das atividades parlamentares do então Deputado (peça 31, p. 3) .
	Análise
5.2.	Os argumentos do recorrente não merecem prosperar. De acordo com o §13 do artigo 4º do Ato da Mesa da Câmara dos Deputados n. 43/2009, não se admitirá a utilização da Cota para o Exercício da Atividade Parlamentar (Ceap) , para ressarcimento de despesas relativas a bens fornecidos ou serviços prestados por empresa ou entidade da qual o proprietário ou detentor de qualquer participação seja o Deputado ou parente seu até o terceiro grau.
5.3.	Ao contrário do que alega a parte, as investigações no âmbito desta Corte e da própria Câmara dos Deputados identificaram que o recorrente é detentor de 50% das cotas da empresa Rádio Clube de Vera Cruz Ltda. (CNPJ 52.053.873/0001-66) , sendo os outros 50% de propriedade de Wilson Novaes Matos, sócio administrador, conforme documentos solicitados à Junta Comercial de São Paulo e não refutados pelo responsável (peça 1, p. 35-37) . 
5.4.	Logo, os pagamentos realizados à Rádio Clube de Vera Cruz Ltda. com verbas da Ceap, que estão demonstrados nas notas fiscais e outros documentos distribuídos nas peças 1-3 dos autos, afrontam a norma específica da Câmara dos Deputados e o princípio da moralidade, pois constituem transferências de recursos públicos de responsabilidade do parlamentar para si mesmo. 
5.5.	Do mesmo modo, os técnicos na Câmara dos Deputados identificaram que outras despesas do então parlamentar, ressarcidas pela Cota, ocorreram em favor da empresa Agência Wilson Mattos Promoções Artísticas S.C. Ltda.-ME (CNPJ 54.704.945/0001-13) , de propriedade de seu sócio na empresa Rádio Clube de Vera Cruz Ltda., destinadas aos custos de inserção de conteúdos referentes à atuação parlamentar do ex-deputado, em programação da própria Rádio do recorrente. 
5.6.	Esses gastos contradizem, de forma indireta, o disposto no §13 do artigo 4º do Ato da Mesa 43/2009, pois os pagamentos eram realizados para empresa interposta do sócio administrador da Rádio em favor do próprio veículo de comunicação (peça 3, p. 306-308, itens 36-39) , estratégia que restava por ocultar o percurso do dinheiro. Por óbvio, esses gastos não se apresentam como consultoria regular, como sustenta a parte.
5.7.	Igualmente, ao contrário do que afirma o recorrente, o acatamento da denúncia não decorreu de favorecimento, mas sim do uso irregular da verba da Cota para o Exercício da Atividade Parlamentar, sendo ele o responsável pela liquidação das despesas e pelo cumprimento dos normativos aplicáveis. 
5.8.	Além disso, a alegação do recorrente de que os argumentos do recurso podem ser comprovados por funcionários da Rádio Clube Vera Cruz não se sustentam. Nos termos de pacífica jurisprudência desta Casa, as declarações de terceiros provam tão-somente a existência da declaração, mas não o fato declarado, competindo ao interessado demonstrar a veracidade do alegado (Acórdão 2455/2013-TCU-Plenário, relatado pelo Ministro José Jorge) .
5.9.	Por fim, diferentemente do que entende o recorrente e conforme a jurisprudência desta Casa, no contexto de administração de recursos governamentais, a boa-fé não pode ser presumida ou acatada a partir de mera alegação, devendo ser demonstrada e comprovada a partir dos elementos que integram os autos, corroborada em contexto fático propício ao reconhecimento dessa condição em favor dos responsáveis (Acórdão 4667/2017-TCU-Primeira Câmara, relatado pelo Ministro Bruno Dantas) .
CONCLUSÃO
6.	Das análises anteriores, conclui-se que:
a) Não se admitirá a utilização da Cota para o Exercício da Atividade Parlamentar (Ceap) , para ressarcimento de despesas relativas a bens fornecidos ou serviços prestados por empresa ou entidade da qual o proprietário ou detentor de qualquer participação seja o Deputado ou parente seu até o terceiro grau;
b) As declarações de terceiros provam tão-somente a existência da declaração, mas não o fato declarado, competindo ao interessado demonstrar a veracidade do alegado;
c) No contexto de administração de recursos governamentais, a boa-fé não pode ser presumida ou acatada a partir de mera alegação, devendo ser demonstrada e comprovada a partir dos elementos que integram os autos, corroborada em contexto fático propício ao reconhecimento dessa condição em favor dos responsáveis.
6.1.	Assim, os argumentos e provas apresentados pelo recorrente não têm o condão de modificar a deliberação combatida, impondo-se a manutenção do julgado combatido em seus exatos termos.
PROPOSTA DE ENCAMINHAMENTO
7.	Diante do exposto, com fundamento nos artigos 32, inciso I; e 33, da Lei 8.443/1992, submetem-se os autos à consideração superior, com posterior encaminhamento ao Ministério Público junto ao Tribunal de Contas da União e ao Gabinete do Relator, propondo:
a) conhecer do recurso interposto e, no mérito, negar-lhe provimento;
b) comunicar a deliberação que vier a ser proferida por esta Corte ao recorrente, ao Procurador-Chefe da Procuradoria Geral da República no Distrito Federal e aos demais interessados."
2.	Tanto o Sr. Diretor da 1ª Diretoria Técnica quanto o Sr. Secretário da Serur manifestaram-se de acordo com o encaminhamento proposto (peças 46 e 47) .
3.	Encaminhados os autos ao Ministério Público que atua junto a esta Corte, o eminente Subprocurador-Geral Lucas Rocha Furtado, de igual forma, anuiu à proposta oferecida pela unidade técnica (peça 48) .
	
	É o Relatório.

Cristiano de Souza Mazeto (OAB/SP 148.760) e Luccas Daniel de Souza Ferreira (OAB/SP 320.449)

Subprocurador-Geral Lucas Rocha Furtado

TOMADA DE CONTAS ESPECIAL. GASTOS IRREGULARES NA UTILIZAÇÃO DOS RECURSOS DA COTA PARA O EXERCÍCIO DA ATIVIDADE PARLAMENTAR (CEAP), EM CONTRARIEDADE A ATO DA MESA DA CÂMARA DOS DEPUTADOS. IMPOSSIBILIDADE DE UTILIZAÇÃO DA CEAP, PARA RESSARCIMENTO DE DESPESAS RELATIVAS A BENS FORNECIDOS OU SERVIÇOS PRESTADOS POR EMPRESA OU ENTIDADE DA QUAL O PROPRIETÁRIO OU DETENTOR DE QUALQUER PARTICIPAÇÃO SEJA O DEPUTADO OU PARENTE SEU ATÉ O TERCEIRO GRAU. NÃO ACOLHIMENTO DAS ALEGAÇÕES DE DEFESA DO RESPONSÁVEL. CONTAS IRREGULARES. DÉBITO. MULTA. RECURSO DE RECONSIDERAÇÃO. CONHECIMENTO. RAZÕES RECURSAIS INSUFICIENTES PARA ALTERAR O ACÓRDÃO RECORRIDO. NEGATIVA DE PROVIMENTO. CIENTIFICAÇÕES.

TOMADA DE CONTAS ESPECIAL (TCE)

Secretaria de Recursos

Inicialmente, registro que atuo nos presentes autos por força do contido no art. 152 do Regimento Interno do TCU (RI/TCU) .	
2.	A presente tomada de contas especial foi instaurada pela Câmara dos Deputados, em desfavor do Senhor José Abelardo Guimarães Camarinha, ex-Deputado Federal, em virtude de determinação desta Corte de Contas, por intermédio do Acórdão 1315/2015-TCU-Plenário, relatado pelo Ministro Walton Alencar Rodrigues (exarado quando da apreciação do TC Processo 025.548/2014-0) , ante a ocorrência de gastos irregulares na utilização dos recursos da Cota para o Exercício da Atividade Parlamentar (Ceap) .
3.	Na presente fase processual examina-se recurso de reconsideração interposto pelo Sr. José Abelardo Guimarães Camarinha (peça 31) contra o Acórdão 9112/2018-TCU-Segunda Câmara (peças 24 a 26) , relatado pelo ministro Augusto Nardes, que, na TCE acima referida, julgou irregulares as contas do mencionado responsável, condenando-o ao pagamento das quantias especificadas nos autos, e  aplicou-lhe a multa prevista no art. 57 da Lei nº 8.443/1992, no valor de R$ 20.000,00 (vinte mil reais) .
4.	Em relação à admissibilidade, ratifico a decisão adotada pelo então Relator, ministro José Múcio Monteiro (peça 36) , no sentido de conhecer do recurso de reconsideração interposto pelo Sr. José Abelardo Guimarães Camarinha, uma vez atendidos os requisitos previstos nos arts. 32, inciso I, e 33 da Lei nº 8.443/92, consoante exame empreendido pela Secretaria de Recursos - Serur (peça 33) .
5.	Relativamente ao mérito, acompanho, por seus fundamentos, os posicionamentos uniformes emitidos nos autos pela Serur e pelo Ministério Público que atua junto a este Tribunal (MP/TCU) - insertos, respectivamente, nas peças 45/47 e 48 -, no sentido de não dar provimento ao recurso.
6.	Reproduzo a seguir a análise e as conclusões a que chegou a unidade técnica ao examinar o presente recurso de reconsideração:
"5.2.	Os argumentos do recorrente não merecem prosperar. De acordo com o §13 do artigo 4º do Ato da Mesa da Câmara dos Deputados n. 43/2009, não se admitirá a utilização da Cota para o Exercício da Atividade Parlamentar (Ceap) , para ressarcimento de despesas relativas a bens fornecidos ou serviços prestados por empresa ou entidade da qual o proprietário ou detentor de qualquer participação seja o Deputado ou parente seu até o terceiro grau.
5.3.	Ao contrário do que alega a parte, as investigações no âmbito desta Corte e da própria Câmara dos Deputados identificaram que o recorrente é detentor de 50% das cotas da empresa Rádio Clube de Vera Cruz Ltda. (CNPJ 52.053.873/0001-66) , sendo os outros 50% de propriedade de Wilson Novaes Matos, sócio administrador, conforme documentos solicitados à Junta Comercial de São Paulo e não refutados pelo responsável (peça 1, p. 35-37) . 
5.4.	Logo, os pagamentos realizados à Rádio Clube de Vera Cruz Ltda. com verbas da Ceap, que estão demonstrados nas notas fiscais e outros documentos distribuídos nas peças 1-3 dos autos, afrontam a norma específica da Câmara dos Deputados e o princípio da moralidade, pois constituem transferências de recursos públicos de responsabilidade do parlamentar para si mesmo. 
5.5.	Do mesmo modo, os técnicos na Câmara dos Deputados identificaram que outras despesas do então parlamentar, ressarcidas pela Cota, ocorreram em favor da empresa Agência Wilson Mattos Promoções Artísticas S.C. Ltda.-ME (CNPJ 54.704.945/0001-13) , de propriedade de seu sócio na empresa Rádio Clube de Vera Cruz Ltda., destinadas aos custos de inserção de conteúdos referentes à atuação parlamentar do ex-deputado, em programação da própria Rádio do recorrente. 
5.6.	Esses gastos contradizem, de forma indireta, o disposto no §13 do artigo 4º do Ato da Mesa 43/2009, pois os pagamentos eram realizados para empresa interposta do sócio administrador da Rádio em favor do próprio veículo de comunicação (peça 3, p. 306-308, itens 36-39) , estratégia que restava por ocultar o percurso do dinheiro. Por óbvio, esses gastos não se apresentam como consultoria regular, como sustenta a parte.
5.7.	Igualmente, ao contrário do que afirma o recorrente, o acatamento da denúncia não decorreu de favorecimento, mas sim do uso irregular da verba da Cota para o Exercício da Atividade Parlamentar, sendo ele o responsável pela liquidação das despesas e pelo cumprimento dos normativos aplicáveis. 
5.8.	Além disso, a alegação do recorrente de que os argumentos do recurso podem ser comprovados por funcionários da Rádio Clube Vera Cruz não se sustentam. Nos termos de pacífica jurisprudência desta Casa, as declarações de terceiros provam tão-somente a existência da declaração, mas não o fato declarado, competindo ao interessado demonstrar a veracidade do alegado (Acórdão 2455/2013-TCU-Plenário, relatado pelo Ministro José Jorge) .
5.9.	Por fim, diferentemente do que entende o recorrente e conforme a jurisprudência desta Casa, no contexto de administração de recursos governamentais, a boa-fé não pode ser presumida ou acatada a partir de mera alegação, devendo ser demonstrada e comprovada a partir dos elementos que integram os autos, corroborada em contexto fático propício ao reconhecimento dessa condição em favor dos responsáveis (Acórdão 4667/2017-TCU-Primeira Câmara, relatado pelo Ministro Bruno Dantas) .
CONCLUSÃO
6.		Das análises anteriores, conclui-se que:
a) Não se admitirá a utilização da Cota para o Exercício da Atividade Parlamentar (Ceap) , para ressarcimento de despesas relativas a bens fornecidos ou serviços prestados por empresa ou entidade da qual o proprietário ou detentor de qualquer participação seja o Deputado ou parente seu até o terceiro grau;
b) As declarações de terceiros provam tão-somente a existência da declaração, mas não o fato declarado, competindo ao interessado demonstrar a veracidade do alegado;
c) No contexto de administração de recursos governamentais, a boa-fé não pode ser presumida ou acatada a partir de mera alegação, devendo ser demonstrada e comprovada a partir dos elementos que integram os autos, corroborada em contexto fático propício ao reconhecimento dessa condição em favor dos responsáveis.
6.1.		Assim, os argumentos e provas apresentados pelo recorrente não têm o condão de modificar a deliberação combatida, impondo-se a manutenção do julgado combatido em seus exatos termos."
7.	Verifico, após a atenta leitura do recurso de reconsideração (peça 31) , que o recorrente optou por apresentar peça recursal com conteúdo praticamente idêntico à defesa que ofereceu após ser citado por este Tribunal (peça 19) . Não trouxe qualquer argumento ou documento novo voltado a modificar o entendimento já exarado no acórdão recorrido. 
8.	Dessa forma, diante da apresentação nesta fase recursal dos mesmos elementos de defesa, entendo apropriado também transcrever neste Voto - diante da ratificação feita pelo recorrente de que "não é e nunca foi sócio administrador da referida Rádio" - o Parecer proferido pelo Subprocurador-Geral Lucas Rocha Furtado (peça 23) :
		"Manifesto-me de acordo com a proposta da unidade técnica à peça 20, sem prejuízo de complementar sua análise quanto ao argumento oferecido pelo defendente no sentido de que nunca foi sócio administrador da Rádio Clube de Vera Cruz.
		A unidade técnica, acerca da alegação em tela, observou que seriam "improcedentes, tendo em vista que de acordo com a documentação constantes destes autos, principalmente a ficha cadastral da empresa Rádio Clube de Vera Cruz Ltda. na Junta Comercial de São Paulo, (...) , o ex-deputado José Abelardo é sócio, com 50% de valor da participação na sociedade, sendo que os outros 50% pertencem ao Sr. Wilson Novaes Matos (sócio administrador) " (grifei) .
		Como se vê, a instrução, a título de refutar o argumento do defendente, traz informação que a confirma. No entanto, o impedimento aos reembolsos ora impugnados se dá mesmo perante a mera participação societária do parlamentar na empresa beneficiária dos pagamentos, sendo irrelevante à referida vedação o fato de ele ser ou não sócio administrador, conforme disposição expressa contida no Ato da Mesa 43, de 21/5/2009, da Câmara dos Deputados:
Art. 4º A solicitação de reembolso será efetuada mediante requerimento padrão, assinado pelo parlamentar, que, nesse ato, declarará assumir inteira responsabilidade pela liquidação da despesa, atestando que:
I - o material foi recebido ou o serviço, prestado;
II - o objeto do gasto obedece aos limites estabelecidos na legislação;
III - a documentação apresentada é autêntica e legítima.
 (...) 
§ 13. Não se admitirá a utilização da Cota para ressarcimento de despesas relativas a bens fornecidos ou serviços prestados por empresa ou entidade da qual o proprietário ou detentor de qualquer participação seja o Deputado ou parente seu até o terceiro grau. (grifei) "
9.	Pelas razões expostas, Voto por que o Tribunal adote o Acórdão que ora submeto à deliberação deste Colegiado. 
TCU, Sala das Sessões Ministro Luciano Brandão Alves de Souza, em 2 de julho de 2019.
RAIMUNDO CARREIRO 
Relator